最高法院刑事判決　　　　　　　　　　　　　　　八十八年度台上字第四八四九號
　　上 訴 人　甲○○
右上訴人因違反毒品危害防制條例案件，不服台灣高等法院台南分院中華民國八十八
年四月二十日第二審判決 (八十八年度上訴字第八七號，起訴案號：台灣台南地方法
院檢察署八十五年度偵字第一七四○號) ，提起上訴，本院判決如左：
    主  文
原判決撤銷，發回台灣高等法院台南分院。
    理  由
本件原判決認定上訴人甲○○曾於民國八十一年間因違反麻醉藥品管理條例，經（台
灣台南地方）法院判處有期徒刑四月，於八十二年四月二日執行完畢。又基於概括之
犯意，意圖營利，於如原判決附表所示之時間、地點，販賣如該附表所示次數、數量
、金額之毒品海洛因予許家彰、沈平輝、戈林、葉富雄、葉明志等人（以上五人已另
結）。嗣於八十五年一月三十一日下午三時十分許，與許家彰在台南市○○路○段新
樂路口為警查獲，並扣得海洛因一小包（淨重零點一九公克）及其所有供販賣毒品海
洛因聯絡之代號貼紙一張等情。因而撤銷第一審判決，改判論處上訴人連續販賣毒品
（累犯，處無期徒刑，褫奪公權終身）罪刑，固非無見。
惟查：(一)有罪判決所認定之事實，與所採用之證據，不相適合時，即屬證據上理由矛
盾，其判決當然為違背法令。原判決認定上訴人有販賣海洛因予葉富雄之事實，係以
葉富雄在警訊時之指證，採為證據之一（見原判決第二面理由一之(一)第一至第三行）
。然葉富雄於警訊時，僅指證向上訴人購買安非他命（見第五三號警卷第十頁，此部
分另經判處有期徒刑五年四月確定，見第一審訴更卷第五頁、第七頁背面），並未指
證向上訴人購買海洛因。原判決以上開事實，業據葉富雄在警訊時指證在卷，核與證
據資料不相適合，自屬證據上理由矛盾。(二)原判決事實認定，上訴人販賣海洛因予許
家彰十餘次，每次新台幣（下同）二、三千元（見原判決附表編號一），如果無訛，
則其賣得之價金，顯已逾二萬元。乃於理由卻說明至少為二萬元，已不相適合。又許
家彰於第一審係供稱：「（向甲○○）買了約十次，價格一千元、二千元、三千元不
等」（見第一審第三四五號影印卷第一二○面之前半面），究竟實情如何？原審未予
徹查明白，即遽行判決，亦有未合。(三)原判決已明白認定，戈林係在不知上訴人已遭
警方逮捕之情況下，仍以呼叫器與上訴人聯絡，表示欲購買海洛因，始遭警察循線查
獲（見原判決第二面理由一之(一)第五至七行），如果無訛。則警方於八十五年一月三
十一日晚上九時許，帶同上訴人前往約定地點逮捕戈林時，已無從販賣既遂（見第五
十三號警卷第七頁背面、第八頁）。乃理由卻說明上訴人第三次販賣海洛因給戈林之
時間為八十五年一月三十一日，並認定已經得款，販賣既遂（見原判決第六面第十至
十二行，及附表編號二之1.、5.），亦自相矛盾。(四)原判決以扣案之「代號貼紙」一
張，採為上訴人聯絡販賣海洛因犯罪之證據。惟上訴人始終否認該貼紙為其所有（見
第一審第三四五號影印卷第十面、第五十三號警卷第四頁），且該貼紙上所記載之十
七名綽號及三組號碼（見第五十三號警卷第十四頁），原判決也未說明與何次販賣行
為有關，即逕採為上訴人犯罪之證據，已有未合。又肅清煙毒條例第十三條第一項規
定：「犯第五條、第七條、第八條之罪者，其供犯罪所用或因犯罪所得之財物，均沒
收之。」此為刑法第三十八條第一項第二款、第三款、第三項但書之特別規定。原判
決認定，上開貼紙係上訴人所有，供販賣海洛因所用之物，縱屬無訛，仍應優先適用
肅清煙毒條例第十三條第一項規定宣告沒收，方為適法，乃原判決竟依刑法第三十八
條第一項第二款規定宣告沒收，亦有違誤。(五)肅清煙毒條例第五條第一項之販賣毒品
罪，以所販賣者，確係毒品為成立要件，而是否確實屬於毒品，應依證據證明之。原
判決以許家彰、戈林、沈平輝、葉富雄及葉明志等五人之證言，採為上訴人販賣海洛
因之證據。但並未說明經由如何之調查或檢驗鑑定，以資證明許家彰等五人，向上訴
人購買之物品，確為毒品海洛因 (例如經由施用者之尿液驗出毒品反應，或經由購買
者購得之證物驗出毒品成分) ，即逕認上訴人所販賣者為毒品海洛因，亦嫌速斷。以
上情形，或為上訴意旨指摘所及，或為本院得依職權調查之事項，應認有撤銷發回更
審之原因。又本件係毒品危害防制條例修正施行前繫屬之案件，依修正後規定處理之
，併此敘明。
據上論結，應依刑事訴訟法第三百九十七條、第四百零一條，判決如主文。
中      華      民      國    八十八    年      九      月      二      日
                              最高法院刑事第十一庭
                                  審判長法官  陳  炳  煌
                                        法官  陳  正  庸
                                        法官  陳  世  雄
                                        法官  陳  東  誥
                                        法官  張  春  福
      右正本證明與原本無異
                                              書  記  官
中      華      民      國    八十八    年      九      月      六      日
